ACORDAO-COMPLETO-2533222

ACÓRDÃO 3358/2022 ATA 20/2022 - PRIMEIRA CÂMARA

VISTOS, relatados e discutidos estes autos de aposentadoria concedida pela Universidade Federal da Bahia,
ACORDAM os Ministros do Tribunal de Contas da União, reunidos em sessão da Primeira Câmara, diante das razões expostas pelo Relator, com fundamento nos arts. 71, inciso III, da Constituição Federal, 1º, inciso V, 39, inciso II, e 45 da Lei 8.443/1992, em:
9.1. considerar ilegal o ato de aposentadoria de interesse da sra. Angelica Maria dos Santos, recusando seu registro;
9.2. dispensar o ressarcimento das quantias indevidamente recebidas, em boa-fé, pela interessada, consoante o Enunciado 106 da Súmula de Jurisprudência deste Tribunal;
9.3. determinar à Universidade Federal da Bahia que:
9.3.1. faça cessar, no prazo de 15 (quinze) dias, contado a partir da ciência desta deliberação, os pagamentos decorrentes do ato impugnado, sob pena de responsabilidade solidária da autoridade administrativa omissa, consoante disposto nos arts. 71, inciso IX, da Constituição Federal e 262 do Regimento Interno desta Corte;
9.3.2. dê ciência desta deliberação à sra. Angelica Maria dos Santos, alertando-a de que o efeito suspensivo proveniente da interposição de eventuais recursos, caso não providos, não a exime da devolução dos valores indevidamente percebidos após a notificação;
9.3.3. envie a esta Corte de Contas, no prazo de 30 (trinta) dias, por cópia, comprovante de que a interessada teve ciência desta deliberação;
9.4. esclarecer à unidade de origem, com supedâneo no art. 262, § 2º, do Regimento Interno do TCU, que a concessão considerada ilegal poderá prosperar mediante a emissão e o encaminhamento a este Tribunal de novo ato concessório, escoimado da irregularidade apontada nestes autos.

Apreciação, para fins de registro, de aposentadoria concedida pela Universidade Federal da Bahia.

Primeira Câmara

Universidade Federal da Bahia.

3. Interessada: Angelica Maria dos Santos (XXX.687.385-XX).

13.1. Ministros presentes: Walton Alencar Rodrigues (Presidente), Benjamin Zymler (Relator) e Vital do Rêgo.
13.2. Ministro-Substituto convocado: Augusto Sherman Cavalcanti.
13.3. Ministro-Substituto presente: Weder de Oliveira.

BENJAMIN ZYMLER

Adoto como relatório, com os ajustes de forma pertinentes, a instrução elaborada no âmbito da Secretaria de Fiscalização de Integridade de Atos e Pagamentos de Pessoal e de Benefícios Sociais (Sefip) , a qual contou com a anuência dos dirigentes da unidade técnica e do representante do Ministério Público nos autos:
"INTRODUÇÃO
Trata-se de ato de aposentadoria, submetido, para fins de registro, à apreciação do Tribunal de Contas da União (TCU) , de acordo com o art. 71, inciso III, da Constituição Federal. O ato foi cadastrado e disponibilizado ao TCU por intermédio do Sistema e-Pessoal, na forma dos arts. 2º e 4º da Instrução Normativa TCU 78/2018.
O ato deste processo pertence à Universidade Federal da Bahia.
EXAME TÉCNICO
Procedimentos aplicados
Os procedimentos para exame, apreciação e registro de atos de pessoal encontram-se estabelecidos na Instrução Normativa TCU 78/2018 e na Resolução TCU 206/2007.
....................................................................................................................................................................
	Exame das Constatações
Ato: 48283/2018 - Inicial - Interessada: ANGELICA MARIA DOS SANTOS
Parecer do Controle Interno: considerar o ato legal. 
Constatações e análises: 
0. Rubrica '10289 - DECISAO JUDICIAL N TRAN JUG AP' (Decisão judicial - Outros) - R$ 327,46.
	Análise da Equipe Técnica: ilegal
Trata-se de decisão judicial proferida no âmbito do Mandado de Segurança 43188-86.2011.4.01.3300 que tramita na Justiça Federal da Bahia, onde o Sindicato da categoria obteve decisão judicial favorável no sentido de manter o pagamento da parcela remuneratória intitulada como Vantagem Pessoal que tratou o art. 5º do Decreto 95.689/1988.
O Poder Judiciário proferiu a seguinte decisão: 'Defiro a liminar e determino, em consequência, que a UFBA se abstenha da prática de qualquer ato que tenha por finalidade fazer cessar o pagamento da rubrica objeto deste mandamus'.
O art. 5º do citado Decreto assim estabeleceu:
'Art. 5° Cessa, a partir de 1° de janeiro de 1988, o pagamento de qualquer remuneração ou vantagem que vinham sendo percebidas em conformidade com o Plano Único de Classificação e Retribuição de Cargos e Empregos, instituído na conformidade da Lei n° 5.645, de 10 de dezembro de 1970, alcançado pelo disposto no art. 3° e seguintes da Lei n° 7.596, de 10 de abril de 1987.
§ 1° Publicado o ato de reclassificação dos servidores a que se refere este artigo, as respectivas instituições de ensino procederão ao encontro de contas entre a remuneração efetivamente paga e a que passaram a fazer jus, no período compreendido entre 1° de abril de 1987 e a data de publicação do mesmo ato.
§ 2° Na hipótese de a remuneração referente à categoria funcional e nível, considerada para efeito de enquadramento, ser superior à resultante da reclassificação do servidor no Plano Único de Classificação e Retribuição de Cargos e Empregos, ser-lhe-á assegurada diferença individual, como vantagem pessoal nominalmente identificável'.
Como se pode perceber, o objetivo do citado artigo era evitar o decesso salarial em virtude da reclassificação dos servidores no Plano Único de Classificação e Retribuição de Cargos e Empregos.
Em razão disso, esta Unidade Técnica entende que a citada vantagem deveria ser absorvida pelos reajustes futuros ocorridos no cargo do servidor, restando indevido o seu pagamento atual.
Em situações semelhantes este Tribunal tem decidido que parcelas decorrentes de planos econômicos, ainda que concedidas por meio de decisão judicial com trânsito em julgado, a partir do momento em que podem ser compensadas por reajustes ou reestruturações de carreiras supervenientes, devem ser necessariamente absorvidas. Nesses casos, não há afronta ao ato jurídico perfeito, à coisa julgada, à segurança jurídica e ao princípio da irredutibilidade salarial, já que, em razão das alterações na situação fática e jurídica que deu causa ao pedido judicial tais parcelas foram devidamente compensadas, devido a sua natureza jurídica de antecipação salarial. Nesse sentido foi o Acórdão 9300/2020-TCU-Primeira Câmara de relatoria do Ministro Bruno Dantas.
Todavia, nos casos em que decisão judicial determina, expressamente, que sejam mantidas na remuneração as parcelas relativas a planos econômicos, mesmo após a concessão de reajustes salariais posteriores, o TCU considera ilegal o ato respectivo, abstendo-se, no entanto, de determinar a suspensão do pagamento das quantias tidas como indevidas. Nesse sentido foi o Acórdão 3362/2016-TCU-Segunda Câmara de relatoria do Ministro Raimundo Carreiro.
Assim, no caso concreto, como a decisão judicial determina expressamente que seja mantido o pagamento da rubrica denominada Vantagem Pessoal do Art. 5º do Decreto 95.689/88 nos contracheques dos substituídos do Impetrante, este Tribunal apenas pode considerar ilegal o ato, sem determinar a supressão da rubrica.
Nesse caso, por se tratar de decisão não transitada em julgado, cabe determinação ao órgão de origem que acompanhe o desfecho da decisão judicial supracitada, devendo retirar a vantagem caso a União obtenha êxito no recurso ou ela seja modificada até o seu trânsito em julgado. 
0. Rubrica '82107 - VPNI ART.62-A LEI 8112/90 - AP' (Vantagem de caráter pessoal - VPNI art. 62-A Lei 8.112/90) - R$ 15,80.
	Análise da Equipe Técnica: ilegal
A concessão da vantagem de quintos ou décimos está em consonância com a jurisprudência deste Tribunal e os critérios das Leis 8.911/1994 e 9.624/1998 (os períodos anteriores a 8/4/1998 são suficientes para a incorporação da vantagem de quintos) .
O quadro resumo de ocorrências e, quando for o caso, o detalhamento da norma legal e da jurisprudência para as inconsistências acima elencadas encontra-se no anexo II dessa instrução. 
Encaminhamento do ato: 
Considerar ILEGAL e recusar registro do ato de aposentadoria de ANGELICA MARIA DOS SANTOS do quadro de pessoal da Universidade Federal da Bahia, com base nos arts. 71, inciso III, da Constituição Federal, 1º, inciso V, e 39, inciso II, da Lei 8.443/1992 e 260, § 1º, do Regimento Interno. 
....................................................................................................................................................................
CONCLUSÃO
A abrangência e a profundidade das verificações levadas a efeito fundamentam convicção de que o ato 48283/2018 pode ser apreciado pela ilegalidade, em razão das irregularidades apontadas no item Exame das Constatações desta instrução, que representam afronta à legislação e à jurisprudência de referência.
PROPOSTA DE ENCAMINHAMENTO
Ante o exposto, com fundamento nos arts. 71, inciso III, da Constituição Federal, 1º, inciso V, e 39, incisos I e II, da Lei 8.443/1992 e 260 do Regimento Interno do Tribunal de Contas da União, propõe-se: 
considerar ILEGAL e recusar registro do ato de aposentadoria de ANGELICA MARIA DOS SANTOS do quadro de pessoal da Universidade Federal da Bahia;
com fulcro no art. 262, caput, do Regimento Interno deste Tribunal, determinar à Universidade Federal da Bahia que: 
no prazo de trinta dias, contados da ciência da decisão, envie a este Tribunal documentos comprobatórios de que o (a) interessado (a) cujo ato foi impugnado está ciente do julgamento deste Tribunal;
uma vez desconstituída a Ação que assegura, presentemente, o pagamento da rubrica judicial ora impugnada por esta Corte, adote as medidas administrativas necessárias à regularização do seu pagamento, promovendo, ainda, a reposição ao erário dos valores indevidamente percebidos, nos termos do art. 46 da Lei 8.112/1990, com a redação dada pela Medida Provisória 2.225-45/2001, caso a decisão judicial definitiva não venha a dispor de modo contrário;
dê ciência, no prazo de quinze dias, contados da notificação, do inteiro teor desta deliberação (a) o interessado (a) , alertando-o (a) de que o efeito suspensivo proveniente da interposição de eventuais recursos junto ao TCU não o (a) exime da devolução dos valores percebidos indevidamente, caso o recurso não seja provido."
É o relatório.

não há.

Procurador Rodrigo Medeiros de Lima.

APOSENTADORIA. INCLUSÃO NOS PROVENTOS, DE FORMA DESTACADA, DE PARCELA ALUSIVA À DIFERENÇA DE ENQUADRAMENTO PREVISTA NO DECRETO 95.689/1988, HÁ MUITO INTEGRADA À ESTRUTURA REMUNERATÓRIA ORDINÁRIA DO CARGO DE ORIGEM DA BENEFICIÁRIA. ILEGALIDADE. NEGATIVA DE REGISTRO. DETERMINAÇÕES.

APOSENTADORIA (APOS)

Secretaria de Fiscalização de Integridade de Atos e Pagamentos de Pessoal e de Benefícios Sociais (Sefip).

Em exame, a aposentadoria da sra. Angelica Maria dos Santos, ex-servidora da Universidade Federal da Bahia (UFBA) .
2.	Instruindo o feito, a Secretaria de Fiscalização de Integridade de Atos e Pagamentos de Pessoal e de Benefícios Sociais (Sefip) propugna a negativa de registro do ato em face da inclusão, no benefício previdenciário, de parcela alusiva à diferença de enquadramento prevista no Decreto 95.689/1988, há muito integrada à retribuição ordinária do cargo de origem da interessada. Deixa, todavia, de sugerir a exclusão da vantagem dos proventos, acreditando se tratar de acréscimo protegido por decisão judicial.
3.	O Ministério Público, em cota simples, põe-se de acordo.
4.	Divirjo dos pareceres.
5.	Na decisão que daria amparo ao pagamento, ainda hoje, da vantagem inquinada, anexada pelo gestor de pessoal da UFBA ao título de inatividade, o juízo, em suas razões, argumentou, em essência (mandado de segurança coletivo 43188-86.2011.4.01.3300; 5ª vara federal de Salvador; peça 3, p. 8) :
"Como é cediço, não há direito adquirido a regime jurídico. Isso quer dizer, na prática, que a lei pode, sim, alterar os critérios de vencimentos/remuneração do servidor, mas, em assim procedendo, deve obediência ao princípio constitucional expresso da irredutibilidade de vencimentos. Tal princípio 'veda a redução do que se tem' (RTJ 104/808) . De fato, 'não há direito adquirido a critérios legais de fixação do valor da remuneração, e o princípio da irredutibilidade de vencimentos, previsto no art. 37, XV, da CF, não veda a redução das parcelas que os compõem, desde que não se diminua o valor da remuneração na sua totalidade' (STF, 1ª Turma, Ministro Moreira Alves, RMS 22.915/DF) .
No presente caso, tem-se que, sem a devida fundamentação, a UFBA, ao excluir do contracheque valor que vinha sendo pago a título de verba pessoal nominalmente identificada, estará reduzindo o valor dos vencimentos dos substituídos. Parece, nessa análise primeira, flagrante a violação ao princípio constitucional antes referido.
De outro giro, parece também haver flagrante vulneração dos princípios da ampla defesa e do contraditório, ao determinar, de pronto, apenas por meio de comunicação, a ocorrência da exclusão da rubrica percebida há tantos anos pelos servidores" (destaque do original) .
6.	Essa decisão, de caráter liminar, foi confirmada no mérito e aguarda, desde 2012, o julgamento, pelo Tribunal Regional Federal da 1ª Região (TRF-1) , da apelação à época apresentada pela UFBA.
7.	Pois bem, é certo que a ordem judicial - proferida em 2011 e ratificada, como dito, em 2012 -, ainda que sinalizando a inépcia da universidade no enfrentamento da questão (falta de fundamentação para supressão da vantagem; desrespeito ao princípio da irredutibilidade remuneratória; inobservância do contraditório) , obrigava a administração, naquele contexto, a retroceder no seu intuito de suprimir dos rendimentos dos servidores a indigitada "diferença". 
8.	Contudo, em momento algum a parcela teve sua natureza transmudada. Em momento algum o Poder Judiciário estabeleceu que a "diferença de enquadramento" - instituída com o objetivo específico de evitar o decesso remuneratório dos servidores com a implantação do Plano Único de Classificação e Retribuição de Cargos e Empregos (PUCRCE) , conforme disposto nos arts. 5º, § 2º, do Decreto 95.689/1988 e 3º da Lei 7.995/1990 - teria se tornado vantagem de caráter perpétuo, indene de modificação ao longo do tempo mesmo em face do advento de novas estruturas remuneratórias.
9.	Aliás, ao contrário, o juízo foi expresso em declarar a inexistência de direito adquirido a regime de vencimentos e em esclarecer, à luz do magistério do eminente Ministro Moreira Alves, o sentido real do postulado da irredutibilidade remuneratória.
10.	De fato, na ocasião, apenas se decidiu que, em nome da estabilidade de vencimentos, da obrigatoriedade de motivação dos atos administrativos e do respeito ao devido processo legal, pressupostos da gestão pública lamentavelmente negligenciados pela UFBA, a parcela não poderia ser subitamente retirada da remuneração dos beneficiários.
11.	Sem embargo, enfatizando que o excedente remuneratório pago pela universidade a seus servidores jamais perdeu seu caráter original de vencimento/provento, observo que a Lei 10.302/2001, que estipulou nova estrutura remuneratória para os cargos técnico-administrativos das instituições federais de ensino (caso da sra. Angelica Maria dos Santos, cuja aposentadoria ora se aprecia) , expressamente dispôs (ênfase acrescentada) :
"Art. 1o Os vencimentos dos cargos e empregos dos servidores técnico-administrativos e técnico-marítimos ativos e inativos e dos pensionistas das instituições federais de ensino vinculadas ao Ministério da Educação, de que trata a Lei no 7.596, de 10 de abril de 1987, ressalvados os de professor de 3o grau, de professor de 1o e 2o graus e dos integrantes da área jurídica abrangidos pela Medida Provisória nº 2.229-43, de 6 de setembro de 2001, passam a ser os constantes do Anexo a esta Lei, a partir de 1o de janeiro de 2002.
Art. 2o O estabelecido no art. 1o aplica-se também aos cargos redistribuídos para as instituições federais de ensino, bem como aos empregos, não enquadrados no Plano Único de Classificação e Retribuição de Cargos e Empregos - PUCRCE, até a data de publicação desta Lei.
§ 1º Ficam enquadrados no PUCRCE, a partir de 1o de janeiro de 2002, os servidores ocupantes de cargos efetivos de que trata o caput.
§ 2º O enquadramento observará as normas pertinentes ao PUCRCE.
§ 3º A diferença que se verificar entre a remuneração percebida e aquela a que os servidores passarem a fazer jus após o enquadramento será assegurada como vantagem pessoal nominalmente identificada, a ser absorvida por ocasião do desenvolvimento no cargo.
§ 4º A vantagem pessoal de que trata o § 3º estará sujeita exclusivamente à atualização decorrente de revisão geral da remuneração dos servidores públicos federais".
12.	Ora, se essa Lei concedeu expressivo aumento de valor, a título de reestruturação remuneratória, para o vencimento básico dos cargos técnico-administrativos da instituição, pelo menos desde sua edição não mais subsistia nenhum fundamento jurídico ou lógico para a manutenção - na composição dos novos vencimentos/proventos - de parcelas compensatórias referentes, precisamente, a diferenças de vencimento básico havidas no longínquo ano de 1988. A única possibilidade de conservação em destacado das parcelas seria na hipótese de eventual redução salarial, o que, ainda assim, faria incidir, na espécie, o comando expresso no § 3º de seu art. 2º.
13.	Como oportunamente anotou o juízo da 5ª vara de Salvador, em nosso ordenamento jurídico não existe direito adquirido a regime de vencimentos. São inúmeros os julgados do Supremo Tribunal Federal (STF) nesse sentido:
"É firme a jurisprudência do STF no sentido de que a garantia do direito adquirido não impede a modificação para o futuro do regime de vencimentos do servidor público. Assim, e desde que não implique diminuição no quantum percebido pelo servidor, é perfeitamente possível a modificação no critério de cálculo de sua remuneração" (RE 241.884/ES, Relator Ministro Sepúlveda Pertence, DJ de 12/9/2003) .
14.	Assim situada a matéria, observo que, mesmo depois da sentença de mérito proferida no aludido MS 43188-86.2011.4.01.3300 (abril de 2012) - como dito, no aguardo do julgamento, pelo TRF-1, do recurso interposto da UFBA -, os proventos da sra. Angelica Maria dos Santos sofreram expressiva majoração, sempre em decorrência da implantação de novas estruturas retributivas.
15.	Com efeito, em julho de 2012, a remuneração de caráter permanente da ex-servidora (incluindo a "diferença de enquadramento") somava R$ 6.990,93. Em julho de 2017, cinco anos depois, essa mesma remuneração (agora, excluindo a "diferença de enquadramento") totalizava R$ 12.865,80.
16.	Logo, por qualquer perspectiva que se avaliem os rendimentos da interessada, é certo que sofreram acréscimo em muito superior à perda remuneratória havida com a implantação do PUCRCE, mesmo tendo por irretratáveis, até 2012, em respeito à última sentença favorável aos servidores, as falhas cometidas pela UFBA, impondo-se concluir que a respectiva parcela compensatória há muito foi incorporada aos seus proventos ordinários.
17.	Ilegal, pois, na forma em que se apresenta, a concessão.
	Diante do exposto, voto no sentido de que o Tribunal adote a deliberação que ora submeto a este Colegiado.
TCU, Sala das Sessões Ministro Luciano Brandão Alves de Souza, em 21 de junho de 2022.
BENJAMIN ZYMLER 
Relator